最　高　行　政　法　院　裁　定
　　　　　　　　　　　　　　　　　　 94年度裁字第02809號
抗　告　人　合生混凝土興業股份有限公司
代　表　人　乙○○
相　對　人　經濟部
代　表　人　甲○○
上列抗告人因與相對人經濟部間水利法事件，對於中華民國94年
1月13日臺北高等行政法院92年度訴字第5543號裁定提起抗告，
本院裁定如下︰
    主  文
抗告駁回。
抗告訴訟費用由抗告人負擔。
    理  由
一、按抗告法院認抗告為不合法或無理由者，應為駁回抗告之裁
    定。
二、本件抗告意旨略謂：查抗告人已提出立法委員陳勝宏國會辦
    公室民國（下同）93年11月4日之協調會紀錄影本，該協調
    會已載明抗告人依行政訴訟準備狀（抗告人植為行政訴願起
    訴狀繕本）內容為請求，亦遭相對人之拒絕賠償，亦可證明
    相對人拒絕酌予補償之意思。另抗告人亦於94年1月28日另
    具狀向相對人請求依水利法第79條請求補償，此有請求狀乙
    份可證，爰請求廢棄原裁定。
三、原裁定以：（一）、抗告人92年12月19日起訴時，其聲明為
    「訴願決定及原處分均撤銷，被告應作成補償之決定」；93
    年10月21日改為「訴願決定及原處分關於罰鍰部分均撤銷，
    被告應作成給付原告新臺幣（下同）33,774,248元或應酌予
    補償之行政處分」，嗣因相對人於93年11月8日以經授水字
    第09320233700號處分書撤銷原處分並重為處分，抗告人於
    言詞辯論時再更改聲明為「被告應作成給付原告33,774,248
    元或應酌予補償之行政處分」（見本院卷第100頁）。不論
    抗告人是否為相對人92年3月20日所為之經授水字第0922023
    4190號處分之受處分人，而審究其得否依行政訴訟法第4條
    第1項規定提起訴願及本件訴訟（按抗告人於原審法院審理
    時自陳相對人92年3月20日所為之經授水字第09220234190號
    處分書並非以抗告人為受處分人，而係以「合生混凝土場」
    乙○○為受處分人，相對人亦陳稱原處分係以乙○○為受處
    分人），原處分既經相對人自行撤銷，且抗告人於最後言詞
    辯論時亦就此部分為減縮聲明，僅請求「被告應作成給付原
    告33,774,248元或應酌予補償之行政處分」，則有關原處分
    之是否合法即不在本件審究之範圍，合先說明。（二）、依
    行政訴訟法第5條之規定，提起課予義務訴訟乃以人民因中
    央或地方機關對其依法申請之案件，於法令所定期間內應作
    為而不作為或予以駁回，致其權利或法律上利益受違法損害
    ，並經依訴願程序後始得提起，茍未依循上開程序即提起課
    予義務訴訟，自屬起訴不合程式。查抗告人並未依據上開規
    定請求相對人為酌予補償之行政處分，亦未經訴願程序，此
    乃抗告人所自陳，相對人亦主張抗告人始終未為請求（見原
    審卷第111頁），堪認抗告人之訴顯未履行前揭課予義務訴
    訟之先行程序，則其逕行提起本件訴訟，自屬不合法，應予
    駁回。至抗告人提出立法委員陳勝宏國會辦公室93年11月4
    日之協調會紀錄影本，主張相對人拒絕補助乙節，經核抗告
    人既未向相對人為請求，該協調會議紀錄亦非相對人所為駁
    回其請求之行政處分，從而該協調會紀錄自無從取代課予義
    務訴訟之先行程序；再，抗告人之訴既不合法，則其實體上
    之請求是否有理，即非原審所得審究，均併予明。
四、本院查：（一）、按行政訴訟法第5條第1項規定：「人民因
    中央或地方機關對其依法申請之案件，於法令所定期間內應
    作為而不作為，認為其權利或法律上利益受損害者，經依訴
    願程序後，得向高等行政法院提起請求該機關應為行政處分
    或應為特定內容之行政處分之訴訟。人民因中央或地方機關
    對其依法申請之案件，予以駁回，認為其權利或法律上利益
    受違法損害者，經依訴願程序後，得向高等行政法院提起請
    求該機關應為行政處分或應為特定內容之行政處分之訴訟。
    」，亦即規定人民提起課予義務訴訟，須經依法申請之案件
    ，且經訴願之前置程序，始得提起課予義務訴訟。又按原告
    提起之訴，不備訴訟要件而不能補正者，其訴為不合法，行
    政法院應以裁定駁回之，行政訴訟法第107條第1項第10款定
    有明文。本件相對人所屬水利處（現改制為水利署）第三河
    川局，以乙○○擅自於臺中巿西屯區筏子溪之河川區域行水
    區內建造合生混凝土場，違反行為時水利法第78條第1項第1
    款規定，於92年3月6日查獲，乃依同法第92條之1之規定，
    於92年3月20日以經授水字第09220234190號處分書，科處乙
    ○○罰鍰30,000銀元，折合新臺幣90,000元，並限其於92年
    4月30日前回復原狀、清除、廢止違禁設施。抗告人不服，
    提出訴願，並主張相對人應給予合理之拆遷補償費等語，亦
    遭決定駁回，乃提起本件行政訴訟。（二）、本件抗告人起
    訴時，其聲明為「訴願決定及原處分均撤銷，被告（即相對
    人）應作成補償之決定」；嗣變更為「訴願決定及原處分關
    於罰鍰部分均撤銷，相對人應作成給付原告（即抗告人）33
    ,774,248元或應酌予補償之行政處分」，嗣因相對人於93年
    11月8日以經授水字第09320233700號處分書撤銷原處分並重
    為處分，抗告人於言詞辯論時再變更聲明為「相對人應作成
    給付原告（即抗告人）33,774,248元或應酌予補償之行政處
    分」；抗告人於最後言詞辯論時亦就此部分為其聲明仍為「
    相對人應作成給付原告（即抗告人）33,774,248元或應酌予
    補償之行政處分」，則抗告人提起課予義務訴訟，請求相對
    人應為行政處分或應為特定內容之行政處分甚明。惟本件課
    予義務訴訟，並非經依法申請之案件，且未經訴願之前置程
    序，其起訴不備訴訟要件而不能補正，揆諸前揭規定及說明
    ，本件課予義務訴訟為不合法，應裁定駁回之。又抗告人所
    提出之前揭協調會紀錄影本乙份，尚不得據之即遽爾認本件
    課予義務訴訟係經依法申請之案件，且經訴願之前置程序；
    亦即尚不得據之即主張其起訴之本件課予義務訴訟已具備前
    揭訴訟要件。是原裁定以本件課予義務訴訟起訴不具備訴訟
    要件，為不合法，乃予裁定駁回，經核並無違誤。本件抗告
    意旨執詞指摘原裁定違誤，求予廢棄，難認有理由，應予駁
    回。
五、依行政訴訟法第104條、民事訴訟法第95條、第78條，裁定
    如主文。
中　　華　　民　　國　　94　　年　　12　　月　　22　　日
                  第一庭審判長法  官　葉　振　權
                              法  官　陳　秀　美
                              法  官　劉　鑫　楨
                              法  官　吳　明　鴻
                              法  官　梁  松  雄
以  上  正  本  證  明  與  原  本  無  異
中　　華　　民　　國　　94　　年　　12　　月　　22　　日
　　　　　　　　　　　　　　　書記官　陳　盛　信
